【裁判字號】    96,交上易,362
【裁判日期】    970110
【裁判案由】    過失傷害
【裁判全文】
臺灣高等法院刑事判決               96年度交上易字第362號
上  訴  人
即  被  告  甲○○
上列上訴人因過失傷害案件，不服臺灣臺北地方法院96年度交易
字第366號，中華民國96年9月18日第一審判決（起訴案號：臺灣
臺北地方法院檢察署95年度偵字第26675 號），提起上訴，本院
判決如下：
    主  文
上訴駁回。
    事  實
一、甲○○未領有駕照，於民國九十五年六月十九日上午九時三
    十分許，無照駕駛車號7F-1918 號自小客車（原判決誤載為
    TF-1918 ），沿長沙街由西往東方向行駛，行經長沙街與博
    愛路口之無號誌交岔路口欲右轉博愛路往南行駛時，本應注
    意汽車駕駛執照為駕駛汽車之許可憑證，由駕駛人向公路監
    理機關申請登記，考驗及格後發給之，汽車駕駛人經考驗及
    格，未領取駕駛執照前，不得駕駛汽車；及汽車行駛時，駕
    駛人應注意車前狀況，隨時採取必要之安全措施，且以當時
    為晴天，有自然光線之上午，現場視距良好，為乾燥、平坦
    、無缺陷之柏油路面，並無不能注意之情事，於右轉進入博
    愛路往南行駛時，竟疏未注意右側來車狀況即貿然右轉，適
    有乙○○騎乘腳踏車違規侵入博愛路靠近長沙街口側人行道
    ，沿博愛路由南向北方向行駛，於行經博愛路與長沙街交岔
    口時，在無不能注意之情況，亦疏未看清左右確無來車之情
    形下，即貿然騎乘腳踏車進入道路，因而與甲○○所駕駛上
    開自小客車之右前車輪及右後照鏡相互撞擊後倒地，乙○○
    因此受有上唇部擦傷、右小腿部皮下瘀血、左上臂部皮下瘀
    血、右大腿部內側擦傷、右上側門牙至左上側門牙四顆假牙
    補綴物脫落等傷害。甲○○於肇事後，在未有偵查犯罪職務
    之機關或公務員發覺其為犯罪人前，主動對到場處理之臺北
    市政府警察局中正第二分局警員郭奇宣供承肇事，自首並接
    受裁判。
二、案經乙○○訴由臺北市政府警察局中正第一分局報告臺灣臺
    北地方法院檢察官聲請簡易判決處刑。
    理  由
甲、程序部分：
    按刑事訴訟法第一百五十九條第一項雖規定，被告以外之人
    於審判外之言詞或書面陳述，除法律有規定外，不得作為證
    據。惟同法第一百五十九條之五第一、二項已規定，經當事
    人於審判程序同意作為證據，法院審酌該言詞陳述或書面陳
    述作成時之情況，認為適當者，亦得為證據。當事人、代理
    人或辯護人於法院調查證據時，知有第一百五十九條第一項
    不得為證據之情形，而未於言詞辯論終結前聲明異議者，視
    為有前項之同意（指同條第一項之同意作為證據），此乃第
    一百五十九條第一項所容許，得作為證據之例外規定之一。
    經查，本案被告甲○○於言詞辯論終結前，未就所調查之證
    據主張有刑事訴訟法第一百五十九條第一項不得為證據之情
    形，是本案經調查之證據均有證據能力，合先敘明。
乙、實體部分：
一、訊據上訴人即被告甲○○坦承於上揭時、地駕車與被害人乙
    ○○騎乘之腳踏車有碰撞事實，惟矢口否認有何過失傷害犯
    行，辯稱：被害人乙○○違規騎上人行道，並且戴上耳機，
    我有按喇叭，她衝到馬路上，我不能注意云云。經查：
（一）被告於上揭時、地與被害人乙○○騎乘之腳踏車發生碰撞
      ，致被害人受有上揭傷害之事實，業據被告甲○○坦承不
      諱，核與證人即被害人乙○○所證車禍情節大致相符，並
      有聯合醫院和平院區診斷證明書、臺北市政府警察局中正
      一分局交通分隊A3類道路交通事故調查報告表、道路交通
      事故現場圖各一紙在卷可資佐證（見偵查卷第十一至十三
      頁），上揭事實，應堪認定。
（二）按汽車駕駛執照為駕駛汽車之許可憑證，由駕駛人向公路
      監理機關申請登記，考驗及格後發給之，汽車駕駛人經考
      驗及格，未領取駕駛執照前，不得駕駛汽車；又汽車行駛
      時，駕駛人應注意車前狀況，並隨時採取必要之安全措施
      ，道路交通安全規則第五十條第一項、第九十四條第三項
      分別定有明文。查被告甲○○未考領駕照本不得駕車，猶
      駕駛車輛上路，而依案發當時為晴天、有自然光線之上午
      ，現場視距良好，為乾燥、平坦、無缺陷之柏油路面，有
      臺北市政府警察中正一分局交通分隊A3類道路交通事故調
      查報告表一紙在卷可考，並無不能注意之情事，而其於行
      經博愛路、長沙街路口右轉進入博愛路之過程中，與被害
      人所騎乘之腳踏車發生碰撞，參酌被告所駕駛之自小客車
      與被害人騎乘之腳踏車碰撞點位於其車之右前車輪及右後
      照鏡處，顯然被告係甫於右轉尚未完成前即與被害人發生
      碰撞，表示被告於右轉進入博愛路前，並未注意右側來車
      之狀況即行右轉，其有過失至明，自不得以被告於右轉前
      已按鳴喇叭，而認其已盡注意之能事以圖卸責。被告上開
      所辯，其於右轉前已確認車前狀況並按鳴喇叭，並無過失
      云云，自不足採。又腳踏車進入道路時須注意來往車輛之
      行車動態。被害人乙○○騎乘腳踏車進入道路未注意來往
      車輛，致生本件事故，亦與有過失，然不得以此即卸免被
      告之責。另本件經送臺北市車輛行車事故鑑定委員會鑑定
      時，而該會鑑定意見認「被告右轉疏忽及無照駕駛之駕駛
      行為，與被害人乙○○進入道路未注意來往車輛之行為同
      為本事故之肇事原因」，此有該會九十六年二月八日北鑑
      審字第09630032000 號函在卷足稽（見偵查卷第二九至三
      二頁），亦採本院相同之見解，堪認被告對於本件事故確
      有過失。至證人乙○○雖指稱，被告於肇事當時係酒醉駕
      車云云，然被告堅詞否認本件車禍與其前日喝酒間有何關
      聯，且被告於案發後所為呼氣酒精濃度僅為每公升0.04毫
      克，顯低於道路交通安全規則第一百十四條第二款所規定
      汽車駕駛人於呼氣酒精濃度高達每公升0.25毫克以上不得
      駕車之標準，此外亦查無其他證據證明其前日飲酒與本件
      車禍肇事有何因果關係，則證人前揭所述，應不可採，附
      此敘明。綜上，被害人乙○○所受傷害，與被告之過失駕
      駛行為間，有相當因果關係，應堪認定。是本件被告犯行
      明確，應依法論科。
二、論罪
（一）修法之比較：
      按行為後法律有變更者，適用行為時之法律。但行為後之
      法律有利於行為人者，適用最有利於行為人之法律，刑法
      第二條第一項定有明文（刑法第二條係規範行為後法律變
      更所生新舊法律比較適用之準據法，是刑法第二條本身雖
      經修正，但該條文既屬適用法律之準據法，本身尚無比較
      新舊法之問題，應逕適用裁判時之刑法第二條規定以決定
      適用之刑罰法律）。又比較時應就罪刑有關之共犯、未遂
      犯、想像競合犯、牽連犯、連續犯、結合犯，以及累犯加
      重、自首減輕暨其他法定加減（如身分加減）與加減例等
      一切規定，綜其全部罪刑之結果而為比較（最高法院九十
      五年第八次刑事庭會議決議參照）。
  (1)、被告行為時，關於罰金之最低額，修正前刑法第三十三條
      第五款規定：「罰金：（銀元）一元以上。」經依現行法
      規所定貨幣單位折算新臺幣條例第二條規定折算後，上開
      罰金刑之最低數額為新臺幣三元。而修正後刑法第三十三
      條第五款則規定：「罰金：新臺幣一千元以上，以百元計
      算之。」，即修正後之罰金刑最低數額，已提高為新臺幣
      一千元，比較新舊法適用結果，此部分以被告行為時之舊
      法較有利於被告。
  (2)、被告於犯罪及自首時之刑法第六十二條規定：「對於未發
      覺之罪自首而受裁判者，減輕其刑。但有特別規定者，依
      其規定」；惟九十五年七月一日修正公布施行之刑法第六
      十二條則規定：「對於未發覺之罪自首而受裁判者，『得
      』減輕其刑。但有特別規定者，依其規定」。比較修正前
      後有關自首之規定，修正前之舊法規定為「必減」，修正
      後新法改為「得減」，以九十五年七月一日修正公布施行
      前之規定，較有利於被告，則應依刑法第二條第一項前段
      ，適用修正前刑法第六十二條規定。
  (3)、關於易科罰金：修正前刑法第四十一條第一項前段規定：
      「犯最重本刑為五年以下有期徒刑以下之刑之罪，而受六
      個月以下有期徒刑或拘役之宣告，因身體、教育、職業、
      家庭之關係或其他正當事由，執行顯有困難者，得以一元
      以上三元以下折算一日，易科罰金。」，而被告行為時之
      易科罰金折算標準，依 九十五年七月一1日修正條文施行
      前罰金罰鍰提高標準條例第二條之規定（該條業經總統於
      九十五年五月十七日公布刪除，並自九十五年七月一日失
      效），就其原定數額提高為一百倍折算一日，則被告行為
      時之易科罰金折算標準，應以銀元一百元至三百元折算一
      日，經折算為新臺幣後，係以新臺幣三百元至九百元折算
      為一日；惟修正後之刑法第四十一條第一項前段則規定：
      「犯最重本刑為五年以下有期徒刑以下之刑之罪，而受六
      個月以下有期徒刑或拘役之宣告者，得以新臺幣一千元、
      二千元或三千元折算一日，易科罰金。」，比較修正前後
      之易科罰金折算標準，以適用修正前刑法第四十一條第一
      項前段及修正前罰金罰鍰提高標準條例第二條之規定較有
      利於被告。
  (4)、綜合上述各條文修正前、後之比較，揆諸前揭最高法院決
      議所揭示之罪刑綜合比較原則，依刑法第二條第一項前段
      之規定，應整體適用行為時即修正前之規定。
（二）核被告甲○○所為，係犯刑法第二百八十四條第一項前段
      之過失傷害罪。被告並無駕駛執照，為其於偵查中所不爭
      ，其無照駕駛，肇事致人受傷，應依道路交通管理處罰條
      例第八十六條第一項規定加重其刑至二分之一。又被告在
      肇事後犯罪未被發覺前，向到場處理警員供承肇事，自首
      並接受裁判一節，亦據證人即臺北市政府警察局中正第一
      分局警員郭奇宣到庭結證屬實，爰依修正前刑法第六十二
      條前段規定減輕其刑，並依刑法第七十一條第一項規定，
      先加後減之。
三、上訴駁回之理由：
    原審認被告罪證明確，並適用刑事訴訟法第二百九十九條第
    一項前段，刑法第二條第一項前段、第二百八十四條第一項
    前段、（修正前）刑法第四十一條第一項前段、（修正前）
    第六十二條，道路交通管理處罰條例第八十六條第一項，刑
    法施行法第一條之一，（修正前）罰金罰鍰提高標準條例第
    二條，現行法規所定貨幣單位折算新臺幣條例第二條，爰審
    酌被告駕駛車輛未注意車前狀況，為本件事故原因之一，被
    害人就車禍發生與有過失，且所受傷勢尚非嚴重，及被告犯
    後雖坦承犯行，惟迄今未能與被害人達成和解等一切情狀，
    量處有期徒刑四月，又中華民國九十六年罪犯減刑條例已於
    九十六年七月十六日施行，本件被告犯罪時間在九十六年四
    月二十四日以前，且被告所犯過失傷害罪之宣告刑未逾有期
    徒刑一年六月，依該條例第二條第一項第三款規定，合於減
    刑條件，爰依法就被告所犯上開之罪，減其刑期二分之一，
    並均諭知易科罰金之折算標準。原審認事用法均無違誤，量
    刑亦稱妥適，被告提起上訴，否認其有過失傷害犯行云云，
    業據本院調查說明如前，核無理由，應予駁回。
據上論斷，應依刑事訴訟法第三百六十八條，判決如主文。
本案經檢察官劉文水到庭執行職務
中    華    民    國    97    年    1     月    10    日
                  刑事第十二庭  審判長法  官  蔡永昌
                                      法  官  施俊堯
                                      法  官  王梅英
以上正本證明與原本無異。
不得上訴。
                                      書記官  顧哲瑜
中    華    民    國    97    年    1     月    10    日
附錄：本案論罪科刑法條全文
刑法第二百八十四條（過失傷害罪）
因過失傷害人者，處六月以下有期徒刑、拘役或五百元以下罰金
，致重傷者，處一年以下有期徒刑、拘役或五百元以下罰金。
從事業務之人，因業務上之過失傷害人者，處一年以下有期徒刑
、拘役或一千元以下罰金，致重傷者，處三年以下有期徒刑、拘
役或二千元以下罰金。


司法院資訊處製作；財團法人民間司法改革基金會備份。
